【裁判字號】    92,上訴,143
【裁判日期】    920424
【裁判案由】    偽造文書等
【裁判全文】
臺灣高等法院臺南分院刑事判決             九十二年度上訴字第一四三號   Ｃ
      上  訴  人  臺灣雲林地方法院檢察署檢察官
      上  訴  人
      即  被  告  甲  ○  ○
      選任辯護人  許  哲  嘉
右上訴人因偽造文書等案件，不服臺灣雲林地方法院九十一年度訴字第一一二號中華
民國九十二年一月七日第一審判決（起訴案號：臺灣雲林地方法院檢察署九十年度偵
字第四五八七號、第四六八四號），及移
起上訴，本院判決如左：
      主      文
原判決撤銷。
甲○○連續行使偽造私文書，足以生損害於他人，處有期徒刑壹年陸月。
雲林縣崙背鄉農會中華民國八十七年八月十一日帳號0000000號活期儲蓄存款
取款憑條存戶簽章旁及八十八年十月十三日「存單存款解約存本取息單」上「乙○○
」之署押各壹枚均沒收。
      事      實
一、甲○○於民國八十四年六月三十日起至八十八年三月五日止，在址設雲林縣崙背
    鄉○○村○○路三五號雲林縣崙背鄉農會（下稱崙背農會）辦理會計主辦及提存
    準備金報表業務，八十八年三月六日起至八十九年一月十四日止，在崙背農會豐
    榮辦事處（址設雲林縣崙背鄉○○村○○路一二三之一號，下稱豐榮辦事處）擔
    任信用部電腦操作員，辦理電腦記帳業務，於八十九年一月十五日復調回崙背鄉
    農會擔任櫃員，辦理存款業務，其因投資失敗，為求資金週轉，填補虧空，竟基
    於意圖為自己不法所有之概括犯意，而為下列之行為：
(一)、（乙○○之六十萬元）於八十七年八月六日，農會存戶乙○○（甲○○之姑母）
    持現金六十萬元交甲○○，委託甲○○辦理定期存款（甲○○時任會計主辦及提
    存準備金報表業務），甲○○卻將該筆金額存入乙○○設於農會之帳號0000
    000號活期儲蓄存款帳戶。嗣甲○○因急需用錢，基於偽造文書並行使之概括
    犯意，於八十七年八月十一日，在豐榮辦事處內，偽造乙○○姓名之署押一枚於
    取款憑條上（乙○○上開活期存款帳戶印鑑為以印章蓋就之印文，非簽名式印鑑
    ），並於其上偽填提款金額六十萬元及帳號，而偽造取款憑條之私文書，持之向
    不知情之承辦人員李文詐稱：乙○○欲提領該六十萬元，並分成二筆各五十四萬
    元、六萬元轉帳至甲○○設於農會帳號0000000號支票存款帳戶、及帳號
    0000000號活期儲蓄存款帳戶內，印鑑其後補蓋云云，致李文陷於錯誤，
    而於同日將該六十萬元分成二筆，填載支票存款送款簿、存款收入傳票二紙後，
    將上述金額依序匯入甲○○上述帳戶內，均足生損害於乙○○與崙背農會。
(二)、（丁○○之一百萬元）
、八十八年八月五日（甲○○時任信用部電腦操作員，辦理電腦記帳業務），因乙○○委託甲○○辦理定期存款之六十萬元定期存款已一年到期，乙○○告知甲○○欲將該六十萬元轉匯入丁○○（乙○○之夫，甲○○之姑丈）設於農會帳號0
    000000號活期儲蓄存款帳戶內，並自該丁○○帳戶內提領一百萬元辦理定
    期存款（丁○○設於農會帳戶之金錢由乙○○管理）。甲○○明知丁○○上述帳
    戶內僅餘六十七萬三千四百二十五元，無法辦理一百萬元之定期存款，惟甲○○
    為掩飾上述(一)盜領款項行為，本於製作不實「存本取息儲蓄存款存單」（下稱定
    期存款存單）之文書並行使之概括犯意，於八十八年八月十日，在豐榮辦事處，
    於活期儲蓄存款收入傳票戶名欄填載「丁○○」（僅辨識作用，未構成偽造署押
    ），製作不實之存款收入傳票（未構成偽造文書或業務登載不實文書），虛構事
    實向不知情之承辦人員蔡旺源（主辦廖聰明請假，由蔡旺源代理）詐稱：丁○○
    帳戶內轉帳收入六十三萬四千八百四十四元，致蔡旺源陷於錯誤，而讓甲○○虛
    偽轉帳上述金額至丁○○上述帳戶內（實際上該筆款項不存在，僅是作帳用），
    致丁○○上述帳戶內存款餘額達一百三十萬八千二百六十九元（６７３４２５＋
    ６３４８４４）。甲○○隨即盜用丁○○之印章於取款憑條上，並於其上偽造丁○○提領一百萬元之金額及帳號，而偽造取款憑條之私文書，持向蔡旺源佯稱：
    丁○○欲以現有存款辦理一百萬元定期存款（實際上該存戶存款金額僅六十七萬
    三千四百二十五元）云云，利用不知情之蔡旺源交付取得空白定期存款存單之機
    會，甲○○即以電腦登載存款人姓名、存款金額、期間、利率等虛偽事項於定期
    存款存單上（此部分為電腦操作員之工作範圍）後交回蔡旺源，並利用不知情之
    蔡旺源於該存單上簽名、蓋印，及蓋印農會總幹事鍾武憲之姓名章、印章，而製
    作不實之定期存款存單之業務上文書。甲○○復於八十九年三月間某日，在豐榮
    辦事處（或丁○○位於崙背鄉阿勸村阿勸二七之一號住處），將該不實之定期存
    款存單交付給丁○○，而行使該不實之文書，以達取信丁○○之目的，均足生損
    害於崙背農會及丁○○、乙○○。
、甲○○於辦理上述不實定期存款之時，為求帳目收支平衡，避免上述虛偽之定期
    存款被人拆穿，又圖詐騙農會款項，因林國賓設於農會帳號0000000號帳
    戶係供甲○○使用，甲○○即於八十八年八月十日（甲○○時任信用部電腦操作
    員，辦理電腦記帳業務），辦妥上述不實之定期存款後，在豐榮辦事處內，於活
    期儲蓄存款收入傳票上戶名欄填載「林國賓」（僅辨識作用）、並林國賓之上述
    帳號、轉帳金額三十六萬五千一百五十六元（原判決誤載為卅六萬五千一百六十
    五元）等項目（尚未構成偽造文書或登載業務上不實文書），持向不知情之承辦
    人員蔡旺源偽稱：丁○○欲自其上述帳戶內轉帳上述金額至林國賓之上述帳戶內
    ，致蔡旺源又陷於錯誤，而讓甲○○轉帳上述金額至林國賓上述帳戶內，得手後
    供甲○○使用。甲○○隨即以丁○○上述定存資金轉帳匯出上述金額為由，直接
    於電腦內註銷作廢上述定期存款一百萬元之交易，使該交易不存在。而上述轉入
    林國賓帳戶內之金額，甲○○即於次日（十一日）轉帳匯出，供己支用，致生損
    害於崙背農會及丁○○、乙○○。
(三)、（乙○○之五十萬元）
、於八十八年十月十三日（甲○○時任信用部電腦操作員，辦理電腦記帳業務），
    早上，乙○○持五十萬元現金至豐榮辦事處交甲○○代為辦理定期存款，甲○○
    趁機於當日在上述地點將該筆款項侵吞入已，支付予前來收款之債權人清償自己
    的債務，而予侵占。
、當日，甲○○無還款真意，為填補該項存款項目，並基於上述製作虛偽帳目、虛
    偽定期存款存單以掩飾犯行之概括犯意，即填載取款憑條自其設於崙背農會帳號
    三四二三五０號帳戶內取款十萬元，自林金德設於該農會帳號一一一九三０號帳
    戶內取款四十萬元（該帳戶林金德同意供甲○○使用），轉帳共五十萬元入乙○○設於農會之上述帳戶內。當日甲○○隨即向不知情承辦人員廖聰明詐稱：乙○○上述帳戶內金額欲辦理定期存款云云，利用不知情之廖聰明交付而取得空白定
    期存款存單，甲○○即以電腦繕打存款人姓名、存款金額、期限、利率等內容不
    實之事項於定期存款存單後交還廖聰明，並利用不知情之廖聰明，於該定期存單
    上簽名、用印，並蓋用農會總幹事鍾武憲之姓名章、印章，製作不實之定期存款
    存單之業務上文書。甲○○又於「存單存款解約存本取息單」戶名欄虛偽填載「
    乙○○」簽名及其身分證號碼，連同該定期存款存單及乙○○之印章交給承辦人
    員廖聰明，詐騙稱乙○○欲辦理定期存款解約，致不知情之廖聰明陷於錯誤，依
    該「存單存款解約存本取息單」所示將該五十萬元定期存款契約予以解約，並將
    該五十萬元轉入乙○○上述帳戶內。甲○○即利用尚未歸還乙○○印鑑章之機會
    ，盜用乙○○印鑑章於取款憑條上，填載五十萬元之金額後，偽造取款憑條之私
    文書，並填載戶名「甲○○」、「林金德」之活期儲蓄存款收入傳票各一張，持
    之交給不知情之廖聰明，向其詐稱：乙○○欲提領該五十萬元並分別轉帳匯入上
    述「甲○○」、「林金德」帳戶（依序各為）十萬元、四十萬元，致廖聰明又陷
    於錯誤，而轉匯上述款項，致甲○○原本提領匯入乙○○上述帳戶之十萬元、四
    十萬元，又流入原有帳戶。甲○○為取信乙○○，未依規定將該已解約之定期存
    款存單繳回農會存放予以侵占。於隔一、二個月後，在豐榮事處（或丁○○上述
    住處），將該定期存款存單交付給乙○○，而行使該登載不實之業務文書，均足
    生損害於崙背農會與乙○○。
(四)、（麥寮義消分隊一百萬元福利基金）麥寮義消分隊原有福利基金一百萬元，由甲○○之夫丙○○保管，並存放於丙○○、戊○○、己○○三人（下稱丙○○等三
    人）聯名為戶名，設於農會帳號0000000號之活期儲蓄存款帳戶。其後經
    該義消分隊幹部會議決議，上述一百萬元基金欲轉作定期存款。於八十九年十一
    月八日，甲○○（時任櫃員，辦理存款業務）受丙○○之委託，於農會本會辦妥
    該一百萬元之定期存款。惟甲○○又基於上述意圖為自己不法所有之犯意，未經
    丙○○等人或麥寮義消分隊之同意，於同日在上述地點，持上述定期存款存單、
    存摺及丙○○等三人之印章，交給不知情之承辦人員廖桂員，向其訛稱：丙○○
    等三人欲解除該定期存款契約云云，致廖桂員陷於錯誤，而辦理解除該定期存款
    契約，並由甲○○於「存單存款取息憑條」上戶名欄蓋用丙○○、戊○○、己○○之印章後，依該憑條所示將該一百萬元轉入上述活期儲蓄存款帳戶。甲○○即
    於同年月九日（次日），在崙背農會盜用丙○○等三人之印鑑章於取款憑條上，
    填載一百萬元金額及帳號，而偽造取款憑條之私文書，並持之向不知情之承辦人
    員廖紐詐稱：丙○○等人欲提領該一百萬元云云，致廖紐陷於錯誤，而當場交付
    一百萬元給甲○○，甲○○得手後據為己有，用以週轉清償債務，均足生損害於
    農會、麥寮義消分隊、丙○○等三人。
(五)、（乙○○之六十萬元）
、九十年二月二日（甲○○時任櫃員，辦理存款業務），乙○○向甲○○表示欲自
    丁○○上述活期儲蓄存款帳戶內，提領六十萬元辦理定期存款，甲○○即依委託
    之旨，於九十年二月二日轉匯六十萬元至乙○○設於農會之上述活期儲蓄存款帳
    戶內，並於同年月五日，辦理該六十萬元定期存款。詎甲○○基於上述概括犯意
    ，隨即於同日又將該六十萬元定期存款單、乙○○之印鑑章、存摺，交給不知情
    之承辦人員廖桂員，向其詐稱：乙○○要解除定期存款契約云云，致廖桂員陷於
    錯誤，而蓋用乙○○印鑑於所填載「存單存款取息憑條」，辦理該六十萬元定期
    存款之解約，款項並依約定轉入乙○○上述帳戶內，甲○○即再度盜用乙○○之
    印章於取款憑條上，填載六十萬元金額及帳號，而偽造取款憑條之私文書，並持
    之交給不知情之承辦人員廖桂員，並向其騙稱：乙○○欲提領該筆現金云云，致
    廖桂員陷於錯誤，而於同日支付現金六十萬元予甲○○，甲○○於詐得上述款項
    後據為己有，以該款項償還自己之債務，均足生損害於乙○○與崙背農會。
、甲○○為隱瞞乙○○上述定期存款遭提領一空之事實，即向不知情之會計人員詐
    稱：要借用已收回之上述定期存款存單觀看云云，致該不知情之會計人員又陷於
    錯誤，而將該已蓋有「轉訖」印文之定期存款存單交付給甲○○，甲○○將該存
    單據為己有。幾天後，甲○○在崙背農會（或持至乙○○住處）將該定期存款存
    單交給乙○○，以取信乙○○已辦妥六十萬元之定期存款，致生損害於崙背農會
    。總計甲○○共不法取得客戶存款三百零六萬五千一百五十六元（６０＋３６˙
    ５１５６＋５０＋１００＋６０）。
二、嗣於九十年七月八日，法務部調查局雲林縣調查站發覺甲○○上述挪用款項之不
    法情事後，甲○○亦自知法網難逃，而向雲林縣警察局投案，經雲林縣警察局報
    請台灣雲林地方法院檢察署檢察官偵查起訴。
      理      由
一、右揭犯罪事實業據上訴人即被告於本院審理中自白不諱，核與證人乙○○、丁○○、王梅朱（崙背農會信用部主任）、廖桂員、蔡旺源、丙○○、林國賓等人於
    警訊所證情節相符，並據證人戊○○、己○○、廖聰明、廖紐於警訊、偵查中證
    述明確。而上述犯罪事實所依據之書證，依序有：乙○○活期儲蓄存款存摺（
    警訊卷）、交易明細表（調查站卷）、農會函覆原審之函文及其所附之乙○○收
    入傳票、取款憑條（上有偽造署押一枚）、甲○○支票存款送款簿、收入傳票、
    交易明細表（原審卷第九九頁至第一０四頁）、農會請求地檢署偵辦函文所附
    之丁○○一百萬元定期存款存單、丁○○收入傳票、取款憑條、林國賓收入傳票
    、農會陳述狀（九十年他字第九九五號卷）、丁○○活期儲蓄存款存摺（警訊卷
    ）、交易明細表、林國賓帳戶交易明細表（調查站卷）、乙○○五十萬元定期
    存款存單、甲○○、林金德收入傳票、乙○○取款憑條、甲○○、林金德取款憑
    條、乙○○存單存款解約存本取息單（調查站卷）、丙○○等三人新開戶移入
    申請書、取款憑條、開戶收入傳票、一百萬元定期存款存單、存單存款取息憑條
    、取款憑條（九十年他字第九九五號卷）、乙○○六十萬元定期存款存單、取
    款憑條、存單存款取息憑條（九十年他字第九九五號卷）等在卷可稽。復有農會
    之稽核報告、豐榮分部電腦作業流程表、客戶存款印鑑卡、農會陳述狀、農會人
    事評議會紀錄（調查站卷）附卷可憑。
二、被告於乙○○交付五十萬元之當日，即將該筆款項清償自己債務，花用一空，同
    日事後被告雖有自其帳戶及林金德之帳戶轉入十萬元、四十萬元，並辦理定期存
    款，然其於次日，隨即將該定期存款解約，又將該存款領出轉匯至原匯入之帳戶
    內，以該時間之密接及手法之迅速，可見被告轉帳匯入乙○○帳戶只是意在製作
    假帳、製作虛偽之定期存款存單，以免東窗事發而已，並無還款之真意。是被告
    將上述五十萬元款項用以清償自己債務時，已有不法所有之侵占故意甚明，綜上
    所述，本件事證明確，被告犯行堪以認定，自應依法論科。
三、核被告所為：
(一)、被告所為事實欄一(一)之行為即未將存戶乙○○交付之六十萬元辦理定期存款，（
    當時甲○○擔任會計主辦及提存準備金報表業務），而將該筆金額存入乙○○設
    於農會之活期儲蓄存款帳戶，並非存入自己帳戶，尚難認其斯時即有侵占之意圖
    。其於日後偽造乙○○姓名之署押一枚於取款憑條上，並於其上偽填提款金額六
    十萬元及帳號，而偽造取款憑條之私文書，持之向不知情之承辦人員李文詐稱：
    乙○○欲提領該六十萬元，並分成二筆各五十四萬元、六萬元轉帳至甲○○設於
    農會之支票存款帳戶、及活期儲蓄存款帳戶內，致李文陷於錯誤，而於同日將該
    六十萬元分成二筆，於填載支票存款送款簿、存款收入傳票二紙後，將上述金額
    依序匯入上述帳戶內，足生損害於乙○○與崙背農會，所為係犯刑法第二百十六
    條、第二百十條之行使偽造私文書罪、同法第三百三十九條第一項之詐欺取財罪
    。被告偽造乙○○署押之行為，係偽造取款憑條行為之階段行為，偽造取款憑條
    之低度行為為行使偽造取款憑條之高度行為所吸收，均不另論罪。
(二)、被告所為事實欄一(二)之行為，（甲○○時任信用部電腦操作員，辦理電腦記帳業
    務），即甲○○明知丁○○帳戶內僅餘六十七萬三千四百二十五元，無法辦理一
    百萬元之定期存款，為掩飾上述(一)盜領款項行為，本於製作不實定期存款存單之
    文書並行使之概括犯意，於活期儲蓄存款收入傳票戶名欄填載「丁○○」（僅辨
    識作用，未構成偽造署押），製作不實之存款收入傳票（未構成偽造文書或業務
    登載不實文書），虛構事實向不知情之承辦人詐稱：丁○○帳戶內轉帳收入六十
    三萬四千八百四十四元，致承辦人陷於錯誤，而讓甲○○虛偽轉帳上述金額至丁○○上述帳戶內（實際上該筆款項不存在，僅是作帳用），致丁○○上述帳戶內
    餘額達一百三十萬八千二百六十九元，並隨即盜用丁○○之印章於取款憑條上，
    及於其上偽造丁○○提領一百萬元之金額及帳號，而偽造取款憑條之私文書，持
    向承辦人稱：丁○○欲以現有存款辦理一百萬元定期存款（實際上該存戶存款額
    度僅六十七萬三千四百二十五元）云云，利用不知情之承辦人交付取得空白定期
    存款存單之機會，以電腦登載存款人姓名、存款金額、期間、利率等虛偽事項於
    定期存款存單上後交回承辦人，並利用不知情之承辦人於該存單上簽名、蓋印，
    及蓋印農會總幹事鍾武憲之姓名章、印章，而製作不實之定期存款存單。復將該
    不實之定期存款存單交付給丁○○，而行使該不實之文書，以達取信丁○○之目
    的，均足生損害於農會及丁○○、乙○○，又於辦理上述不實定期存款之時，為
    求帳目收支平衡，避免上述虛偽之定期存款被人拆穿，又圖詐騙農會款項，因林
    國賓設於農會帳戶是供被告甲○○使用，被告甲○○辦妥上述不實之定期存款後
    ，於活期儲蓄存款收入傳票上戶名欄填載「林國賓」（僅辨識作用）、並林國賓
    之上述帳號、轉帳金額三十六萬五千一百五十六元等項目（尚未構成偽造文書或
    登載業務上不實文書），持向不知情之承辦人員偽稱：丁○○欲自其上述帳戶內
    轉帳上述金額至林國賓之上述帳戶內，致承辦人又陷於錯誤，而讓被告甲○○轉
    帳上述金額至林國賓上述帳戶內，得手後供甲○○使用。被告甲○○隨即以丁○○上述定存資金轉帳匯出上述金額為由，直接於電腦內註銷作廢上述定期存款一
    百萬元之交易，使該交易不存在。而上述轉入林國賓帳戶內之金額，被告甲○○
    即於次日轉帳匯出，供己支用，致生損害於崙背農會及丁○○、乙○○。核其所
    為係犯刑法第二百十六條、第二百十條之行使偽造私文書罪、同法第二百十六條
    、第二百十五條之行使業務上登載不實文書罪、同法第三百三十九條第一項之詐
    欺取財罪。被告盜用丁○○印章於取款憑條上之行為，係偽造取款憑條之階段行
    為，偽造取款憑條之低度行為為行使偽造取款憑條之高度行為所吸收，均不另論
    罪。被告利用不知情之承辦人登載業務上不實定期存款存單之低度行為為行使該
    定期存款存單之高度行為所吸收，亦不另論罪，其利用不知情之承辦人製作定期
    存款存單之行為，應成立登載不實業務文書罪之間接正犯。
(三)、被告所為事實欄一(三)之行為，（甲○○時任信用部電腦操作員，辦理電腦記帳
    業務），即乙○○持五十萬元現金至豐榮辦事處交甲○○代為辦理定期存款，甲○○趁機於當日在上述地點將該筆款項侵吞入已，支付予前來收款之債權人清償
    自己的債務，所為係犯刑法第三百三十六條第一項之普通侵占罪。其受託辦理定
    期存款與其所掌業務無關，公訴人認係犯同條第二項之業務侵占罪尚有未洽，起
    訴法條應予變更。又於當日，被告甲○○無還款真意，為填補該項存款項目，並
    基於上述製作虛偽帳目、虛偽定期存款存單以掩飾犯行之概括犯意，填載取款憑
    條自其設於崙背農會帳戶內取款十萬元，自林金德設於該農會帳戶內取款四十萬
    元（該帳戶林金德同意供甲○○使用），轉帳共五十萬元入乙○○設於農會之上
    述帳戶內。當日甲○○隨即向不知情承辦人員詐騙稱：乙○○上述帳戶內金額欲
    辦理定期存款云云，利用不知情之承辦人交付取得空白定期存款存單，甲○○即
    以電腦繕打存款人姓名、存款金額、期限、利率等內容不實之事項於定期存款存
    單後交還承辦人，並利用不知情之承辦人於該定期存單上簽名、用印，並蓋用農
會總幹事鍾武憲之姓名章、印章，而製作不實之定期存款存單之業務上文書。於
    次日在上述地點，即於「存單存款解約存本取息單」戶名欄填載「乙○○」姓名
    及其身分證號碼，連同該定期存款存單及乙○○之印章交給承辦人，詐稱乙○○
    欲辦理定期存款解約，致不知情之承辦人陷於錯誤，而將該五十萬元定期存款契
    約予以解約，並將該五十萬元轉入乙○○上述帳戶內。甲○○即利用尚未歸還乙○○印鑑章之機會，盜用乙○○印鑑章於取款憑條上，填載五十萬元之金額後，
    偽造取款憑條之私文書，並填載戶名「甲○○」、「林金德」之活期儲蓄存款收
    入傳票各一張，持之交給不知情之承辦人，向其詐稱：乙○○欲提領該五十萬元
    並分別轉帳匯入上述「甲○○」、「林金德」帳戶（依序各為）十萬元、四十萬
    元，致承辦人又陷於錯誤，而轉匯上述款項，致甲○○原本提領匯入乙○○上述
    帳戶之十萬元、四十萬元，又流入原有帳戶。甲○○為取信乙○○，未依規定將
    該已解約之定期存款存單繳回農會存放，予以侵占，隔一、二個月後，將該定期
    存款存單交付給乙○○，而行使該登載不實之業務文書，均足生損害於農會與乙○○。所為係犯同法第二百十六條、第二百十條之行使偽造私文書罪、第二百十
    六條、第二百十五條之行使登載不實業務上文書罪、第三百三十九條第一項之詐
    欺取財罪、第三百卅五條第一項侵占罪，公訴人認係犯同條第二項之業務侵占罪
    起訴法條應予變更。被告盜用乙○○印章之行為係偽造取款憑條之階段行為，偽
    造取款憑條之低度行為為行使偽造取款憑條之高度行為所吸收，均不另論罪。被
    告利用不知情之承辦人登載業務上不實定期存款存單之低度行為為行使該定期存
    款存單之高度行為所吸收，亦不另論罪；其利用不知情之承辦人製作定期存款存
    單之行為，係屬登載不實業務文書之間接正犯，又被告書寫乙○○姓名，並利用
    不知情之廖聰明在「存單存款解約存本取息單」上繕打解除定期存款有關資料（
    他字卷第十二頁），該簽名雖顯示於存戶姓名欄，然兼有表示解除定期存款契約
    之用意，非僅供單純識別之用，此部分仍成立行使偽造私文書罪。
(四)、被告所為事實欄一(四)之行為，（甲○○時任櫃員，辦理存款業務）即麥寮義消分
    隊一百萬元福利基金由甲○○之夫丙○○保管，並存放於丙○○等三人聯名為戶
    名，設於農會之活期儲蓄存款帳戶。其後經該義消分隊幹部會議決議，上述一百
    萬元基金欲轉作定期存款。被告甲○○受丙○○之委託，於農會本會辦妥該一百
    萬元之定期存款。惟未經丙○○等人或麥寮義消分隊之同意，於同日持上述定期
    存款存單、存摺及丙○○等三人之印章，交給不知情之承辦人員廖桂員，向其騙
    稱：丙○○等三人欲解除該定期存款契約云云，致廖桂員陷於錯誤，而同意解除
    該定期存款契約，並交予甲○○於「存單存款取息憑條」上戶名欄蓋用丙○○、
    戊○○、己○○之印章後，依約定將該一百萬元轉入上述活期儲蓄存款帳戶。甲○○即於次日，盜用丙○○等三人之印鑑章於取款憑條上，填載一百萬元金額及
    帳號，而偽造取款憑條之私文書，並持之向不知情之承辦人員詐稱：丙○○等人
    欲提領該一百萬元云云，致承辦人陷於錯誤，而當場交付一百萬元給甲○○，甲○○得手後據為己有，用以週轉清償債務，均足生損害於崙背農會、麥寮義消分
    隊、丙○○等三人。所為係犯刑法第二百十六條、第二百十條之行使偽造私文書
    罪、同法第三百三十九條第一項之詐欺取財罪。被告盜用丙○○等三人印章之行
    為係偽造取款憑條之階段行為，偽造取款憑條之低度行為為行使偽造取款憑條之
    高度行為所吸收，均不另論罪。另蓋用丙○○等三人印章於「存單存款取息憑條
    」戶名欄，兼有表示解除定期存款契約之意思表示（他字卷第五十一頁），非單
    純僅識別用，此部分仍成立行使偽造私文書。
(五)、被告所為事實欄一(五)之行為，（甲○○時任櫃員，辦理存款業務），即乙○○向
    甲○○表示欲自丁○○上述活期儲蓄存款帳戶內，提領六十萬元辦理定期存款，
    甲○○即依委託之旨，於九十年二月二日轉匯六十萬元至乙○○設於農會之上述
    活期儲蓄存款帳戶內，並於同年月五日，辦理該六十萬元定期存款，於同日又將
    該六十萬元定期存款單、乙○○之印鑑章、存摺，交給不知情之承辦人員向其詐
    稱：乙○○要解除定期存款契約云云，致承辦人陷於錯誤，而填載「存單存款取
    息憑條」，辦理該六十萬元定期存款之解約，款項並依約定轉入乙○○上述帳戶
    內，甲○○即再度盜用乙○○之印章於取款憑條上，填載六十萬元金額及帳號，
    而偽造取款憑條之私文書，並持之交給不知情之承辦人，並向其騙稱：乙○○欲
    提領該筆現金云云，致承辦人陷於錯誤，而於同日支付現金六十萬元予甲○○，
    甲○○於詐得上述款項後據為己有，以該款項償還自己之債務，均足生損害於乙○○與崙背農會。又為隱瞞乙○○上述定期存款遭提領一空之事實，即向不知情
    之會計人員詐稱：要借用已收回之上述定期存款存單觀看云云，致該不知情之會
    計人員又陷於錯誤，而將該已蓋有「轉訖」印文之定期存款存單交付給甲○○，
    甲○○將該存單據為己有。幾天後，將該定期存款存單交給乙○○，以取信乙○○已辦妥六十萬元之定期存款，致生損害於農會。所為係犯刑法第二百十六條、
    第二百十條之行使偽造私文書罪、同法第三百三十九條第一項之詐欺取財罪（被
    告詐騙不知情之會計人員取得已繳回之定期存款存單，亦屬犯詐欺取財罪，）。
    被告盜用乙○○印章之行為，係偽造取款憑條之階段行為，偽造取款憑條之低度
    行為為行使偽造取款憑條之高度行為所吸收，均不另論罪。另交付乙○○印鑑使
    農會承辦人蓋於存單存款取息憑條上（附於警卷及他字卷第十九頁），以表示乙○○解除定期存款意思表示，係行使偽造私文書之間接正犯。
(六)、被告先後多次行使偽造私文書、行使登載不實業務上文書、詐欺取財、侵占等犯
    行，均各時間緊接、方法相同，顯均係各基於概括犯意反覆為之，應依連續犯之
    規定分別論以一罪，並均加重其刑。
(七)、被告所犯行使偽造私文書罪、行使登載不實業務上文書罪、詐欺取財罪、普通侵
    占罪等各罪，其目的均係在取得客戶之款項並於事後掩飾犯罪，被告顯係有計劃
    的一連貫犯罪，是所犯各罪間，有方法結果之牽連關係，應依牽連犯之規定從一
    法定刑較重之行使偽造私文書罪處斷。
(八)、被告於上述收入傳票等文件內戶名欄旁簽寫客戶姓名或蓋印客戶印章之行為，僅
    在識別帳戶名稱而已，並不具備客戶簽名或用印的意思，難認是偽造署押或盜用
    印章（參最高法院八十三年台上字第八四四號裁判要旨），惟事實欄(三)、(四)、
    (五)所述「存單存款解約存本取息」單及「存單存款取息憑條」上，乙○○署名
    、印文及丙○○等三人印文，雖均蓋於前開單據戶名欄內，然所為簽名及印鑑印
    文，兼有解除各該定期存款之意思表示，農會承辦人亦據以辦理定期存款解除契
    約，故上開簽名及印文，非單純供帳戶之識別，行使之，均與行使偽造私文書構
    成要件該當，併此敘明。
(九)、檢察官對被告於八十七年八月十一日行使偽造私文書詐騙農會六十萬元之犯行、
    八十八年八月十日詐騙農會三十六萬五千一百五十六元之犯行、及被告利用不知
    情之承辦人登載不實定期存款存單（業務上文書）並行使之犯行雖均未起訴，惟
    此與起訴書所指之犯行有裁判上一罪之關係，為起訴效力所及，本院自得併予審
    理。另檢察官認被告涉犯侵吞丁○○交付之現金一百萬元之事實，應係上述事實
    欄一(二)所指事實之誤，並無證據證明被告有侵占丁○○一百萬元之情事，但
    公訴人認此部分事實與有罪部分有裁判上一罪之關係，爰不另為無罪之諭知。
(十)、證人莫遠雲即本案承辦之調查站調查員於原審審理時證稱：九十年七月八日雲林
    縣調查站外勤承辦人員謝明宇即已收到被告利用職務挪用客戶款項之資料，我們
    已經知道犯人是誰，我們是已經發動偵查，才接到檢察官的指揮書，外勤人員是
    以公文報站，檢附初步被盜領存款的被害人資料，七月八日報站，七月二十三日
    開始製作筆錄，資料是從農會出來的，我當然認為有合理的可疑，如果沒有發生
    可疑，我不會報去台北發動偵查，（情報有無確切的根據產生合理懷疑）我們找
    農會的人問，一個一個問，問出有合理的可疑時，才會簽公文出來，六月一日我
    們已經掌握到農會對被告記一大過一小過，農會在八月七日有報到縣政府農業局
    ，九月初我們有收到該文，我們已經對林國賓製作筆錄等語，並提出要況報告以
    稿代簽影本一份為證（附卷）。該要況報告內容顯示，九十年七月九日莫遠雲即
    已簽呈被告於九十年初起挪用侵占客戶款項之情事，並記載：被害人有林金德、
    林國賓、林高錢（應為丙○○之誤）等人，金額約數百萬元，農會總幹事、理事
    長已知情，但擔心影響農會信譽及受到地方有力人士關說，有意將此弊案私自處
    理不予追究被告刑責，目前僅將被告調離信用部，許多受害人在得知農會處理態
    度後相當不滿，已揚言不惜發動抗爭，恐將引發農會更大的金融擠兌事件，將持
    續查明確實受害人數及侵占金額等情。調查站主任劉台生亦於同日，在該簽稿上
    批示「爭取時效」。也就是說，於九十年七月九日，偵查犯罪機關之調查站人員
    ，已經知悉被告涉犯之罪名及犯罪嫌疑事實，並已舉出被害人，及具體說明案件
    發展之狀況明確。此外，於調查站卷內，並有莫遠雲對林國賓詢問本案之調查筆
    錄（訊問日期九十年七月二十三日）可稽。由上述證據資料可見，謝明宇、莫遠
    雲等偵查犯罪人員，主觀上已均對被告涉案有合理之可疑，而非僅止於主觀上單
    純之懷疑而已。上述之農會人事評議會紀錄、調查筆錄、要況報告之內容等書證
    內容，更可認證人莫遠雲證述其等已有找農會的人詢問案情一事，是屬可信。從
    而，調查人員既已探訪農會人員得知被告之犯罪嫌疑，該等查訪所得之資料，縱
    未以筆錄之形式呈現，應仍屬確切之根據。而依據被告之供述、證人蔡岳杉即刑
    警隊偵查員之證述、卷附之警訊筆錄顯示，被告是於九十年九月二十四日向雲林
    縣警察局刑警隊說明案情，然而在此之前，調查站之偵查犯罪人員既已發覺被告
    犯罪，從而，被告於上述時間向刑警隊說明案情並不符合刑法第六十二條前段自
    首之要件，自無依該規定減刑之餘地，併予敘明。
四、原審予以論罪科刑，固非無見，但查：被告涉犯侵占罪時間並非承辦定期存款業
    務，有本院向崙背鄉農會函查之被告歷年職務調動及所掌業務事項表二紙附於本
    院卷內可考，原判決認應成立業務侵占罪即有未洽。被告上訴意旨指原審量刑過
    重，檢察官上訴指被告於八十九年間起，連續偽造丙○○、陳新、林莊春花、林
    來得、林豐村之署押、印文而偽造私文書，並行使之向崙背鄉農會詐欺借款，設
    定虛偽抵押權，冒貸金額與起訴部份有連續犯關係，應併予審理雖均不足採（理
    由詳後述），惟原判決既有可議，自應由本院將原判決撤銷改判。爰審酌被告犯
    後自白犯罪，態度良好，惟被告於案發後未賠償被害人乙○○、丁○○、麥寮義
    消分隊等被害人之損害，致被害人求償無門，被告因投資失利，經濟狀況不佳而
    盜用客戶款項之犯罪動機，不法取得之款項達三百零六萬五千一百五十六元之多
    ，數目甚鉅，除被害人金錢上實質受損外，亦損及農會聲譽，危害金融交易秩序
    ，犯罪所生之危害亦屬不小，惟被告經歷本案後，已罹患重鬱症，有診斷證明書
    在卷可稽，目前均須定期就醫，依靠藥物始能正常生活，目前無業等一切情狀，
    量處如主文所示之刑。至農會八十七年八月十一日帳號0000000號活期儲
    蓄存款取款憑條存戶簽章旁及八十八年十月十三日「存單存款解約存本取息單」
    上「乙○○」之署押各一枚，係被告所偽造，自應沒收。
五、（併案審理部分）
(一)、台灣雲林地方法院檢察署九十一年偵字第二七六一號移送併辦意旨略以：被告於
    八十九年間起，連續偽造丙○○、陳新、林莊春花、林來得、林豐村之署押、印
    文而偽造私文書，並行使之向崙背鄉農會詐欺借款，設定虛偽抵押權，冒貸金額
    ，因而認被告又涉犯刑法第二百十條、第二百十六條、第二百十七條、第三百三
    十九條等罪嫌云云。
(三)、經查除公訴人所述之犯罪手法不同，尚難認定有裁判上一罪之關係外，被告自白
    狀所指其犯有上述之犯罪事實之可信度甚低，因為農會方面於卷附陳述狀內已堅
    決否認其等於貸款程序上有何受騙之處，亦無發現任何行使偽造文書之情事。再
    者，卷內資料所顯示之貸款文件相當之多，以其上為數不少之筆跡觀之，顯均係
    不同人所簽寫，實無從認定被告可偽造上述署押等文書。顯然，農會陳述狀內所
    載被告是藉此自白另圖免除上述親人之民事責任等語，應屬可信。因之，併案審
    理部分就移送之卷宗資料觀察，被告顯難以成立犯罪嫌疑。上述併案審理事實顯
    無從認定與起訴事實有何裁判上一罪之關係，應退還檢察官另行處理。
據上論斷，應依刑事訴訟法第三百六十九條第一項前段、第三百六十四條、第二百九
十九條第一項前段、第三百條、刑法第五十六條、第二百十六條、第二百十條、第二
百十五條、第二百十九條、第三百三十五條第一項、第三百三十九條第一項、第五十
五條，罰金罰鍰提高標準條例第一條前段，判決如主文。
本案經檢察官羅清溪到庭執行職務。
中    華    民    國      九十二      年      四      月      二十四    日
                                  臺灣高等法院臺南分院刑事第二庭
                                      審判長法官  游    明    仁
                                            法官  陳    清    溪
                                            法官  蘇    重    信
右正本證明與原本無異。
如不服本判決，應於判決送達後十日內向本院提出上訴狀，其未敘述理由者並應於提
出上訴狀後十日內向本院補提理由書（應附繕本)。
                                      法院書記官  李    珍    鳳
中    華    民    國      九十二      年      四      月      二十五    日
附錄法條：
刑法第二百一十六條：行使第二百十條至第二百十五條之文書者，依偽造、變造文書
                    或登載不實事項或使登載不實事項之規定處斷。
刑法第二百一十條：偽造、變造私文書，足以生損害於公眾或他人者，處五年以下有
                  期徒刑。


司法院資訊處製作；財團法人民間司法改革基金會備份。
